【裁判字號】    98,金重訴,6
【裁判日期】    981203
【裁判案由】    違反證券交易法等
【裁判全文】
臺灣士林地方法院刑事判決
                                     98年度金重訴字第6號
公  訴  人  臺灣士林地方法院檢察署檢察官
被      告  乙○○
選任辯護人  陳錦旋律師
            王健律師
            黃璽麟律師
被      告  丁○○
            戊○○
                      樓
            甲○○
                      樓
            丙○○
共      同
選任辯護人  孫治平律師
上列被告因違反證券交易法等案件，經檢察官提起公訴（98年度
偵字第1918號、8981號），本院判決如下：
    主  文
乙○○共同已依證券交易法發行有價證券公司之董事，以直接及
間接方式，使公司為不利益之交易，且不合營業常規，致公司遭
受重大損害，處有期徒刑貳年，緩刑肆年，並向公庫支付新臺幣
佰萬元。
丁○○共同已依證券交易法發行有價證券公司之經理人，以直接
及間接方式，使公司為不利益之交易，且不合營業常規，致公司
遭受重大損害，處有期徒刑貳年，緩刑肆年，並向公庫支付新臺
幣佰萬元。
戊○○共同已依證券交易法發行有價證券公司之經理人，以直接
及間接方式，使公司為不利益之交易，且不合營業常規，致公司
遭受重大損害，處有期徒刑壹年捌月，緩刑貳年，並向公庫支付
新臺幣貳佰萬元。
甲○○幫助已依證券交易法發行有價證券公司之董事及經理人，
以直接及間接方式，使公司為不利益之交易，且不合營業常規，
致公司遭受重大損害，處有期徒刑拾月，緩刑貳年，並向公庫支
付新臺幣壹佰萬元。
丙○○幫助已依證券交易法發行有價證券公司之董事及經理人，
以直接及間接方式，使公司為不利益之交易，且不合營業常規，
致公司遭受重大損害，處有期徒刑壹年貳月，緩刑貳年，並向公
庫支付新臺幣壹佰萬元。
    事  實
一、臺灣工銀證券股份有限公司為股票公開發行公司（下稱工銀
    證券公司），乙○○原為工銀證券公司董事長（民國97年12
    月24日辭去董事長職務），丁○○則為工銀證券公司總經理
    （98年1 月離職），二人於執行職務範圍內，俱為商業會計
    法上之負責人，均有據實填製會計憑證及記入帳冊之義務。
    丙○○原為工銀證券公司副總經理，戊○○則係工銀證券公
    司管理部協理。緣工銀證券公司之母公司臺灣工業銀行股份
    有限公司（下稱臺灣工銀公司，持有工銀證券公司股權達百
    分之九十四）於94年12月1 日，為解決前發行結構式債券淨
    值下滑導致投資人大量贖回所造成之虧損，而重新包裝發行
    新臺幣（下同）115 億73萬元之94工銀債（係綜合臺灣工銀
    公司前發行之結構式債券及美元合成型抵押債券證券所發行
    之債券債權證券化受益證券），委託臺灣土地銀行擔任受託
    機構，並洽由寶來證券股份有限公司擔任主辦承銷商，工銀
    證券公司擔任協辦承銷商，負責辦理銷售第一至第四順位受
    益證券（代號01041S至01044S），其中寶來證券股份有限公
    司包銷額度為72億1000萬元；工銀證券公司包銷額度為40億
    元，其餘2 億9073萬元次順位受益證券則由臺灣工銀公司持
    有以增強信用。然因當時市場利率走高，造成94工銀債乏人
    問津，乙○○、丁○○及戊○○竟基於非常規交易之犯意聯
    絡，由戊○○出面，負責其配偶甲○○於93年4 月、5 月間
    同意擔任人頭負責人之世宇投資有限公司（下稱世宇公司）
    、見一投資有限公司（下稱見一公司）之辦公地點承租及人
    員薪資費用核銷，並商請甲○○配合，甲○○則基於幫助非
    常規交易之未必故意，陸續在戊○○提出之世宇公司、見一
    公司等文件上簽名，以此方式幫助乙○○、丁○○及戊○○
    為下列之非常規交易。丁○○則於報告乙○○後，規劃工銀
    證券公司與世宇公司、見一公司進行虛偽交易細節，再交由
    基於幫助非常規交易之未必故意之丙○○協助執行，自94年
    12月7 日起至97年12月19日止，工銀證券公司先後接續出售
    94工銀債予世宇公司及見一公司後，再以每90天為一期之附
    賣回（RS）交易方式買回前開同額證券，總計虛偽交易94工
    銀債總額高達29.9億元，然實際上均無款項收付，違反交易
    常規。乙○○、丁○○並同時基於填製不實之會計憑證及記
    入帳冊之犯意聯絡，指示不知情之會計人員填載不實會計憑
    證並將該等交易記入工銀證券公司帳冊內，總計因該等非常
    規交易，造成世宇、見一公司共受有620 萬99元之交易利潤
    ，工銀證券公司因此受有同額損失（該筆犯罪所得，由金管
    會證期局扣得後已匯還工銀證券公司）。嗣於97年12月12日
    工銀證券公司與世宇公司再度承作94工銀債附賣回交易，面
    額為12億382 萬4800元，到期金額為12億714 萬503 元；工
    銀證券公司與見一公司再度承作94工銀債附賣回交易，面額
    各為1 億6000萬元、14億3000萬元，到期金額各為1 億6064
    萬1607元、14億3624萬4487元。至97年12月20日94工銀債還
    本付息日屆期，因94工銀債之受益證券受金融風暴影響遭調
    降評等，致無其他金融機構願購入該受益證券執行還本付息
    ，造成世宇、見一公司違約交易，違約金額達28億402 萬65
    97元（含承作金額及應收利息），工銀證券公司已將上開違
    約金額轉列「其他應收款」入帳，惟94工銀債目前除因降評
    等造成的價格損失，並未實際因信用違約產生損失。
二、案經檢察官自動檢舉暨法務部調查局臺北市調查處移送臺灣
    士林地方法院檢察署檢察官偵查起訴。
    理  由
一、按被告以外之人於審判外之言詞或書面陳述，除法律有規定
    者外，不得作為證據；又被告以外之人於審判外之陳述，雖
    不符合刑事訴訟法第159 條之1 至第159 條之4 之規定，但
    經當事人於審判程序同意作為證據，法院審酌該言詞陳述或
    書面陳述作成時之情況，認為適當者，亦得為證據。當事人
    、代理人或辯護人於法院調查證據時，知有第159 條第1 項
    不得為證據之情形，而未於言詞辯論終結前聲明異議者，視
    為有前項之同意，刑事訴訟法第159 條第1 項及第159 條之
    5 分別定有明文。本判決下列所引用各該被告以外之人於審
    判外之陳述（包含書面陳述），因當事人於本院審判期日中
    均對其證據能力表示無意見而不予爭執（參見本院卷第181
    頁至208 頁），且迄至言詞辯論終結前亦未再聲明異議，本
    院審酌上開證據資料製作時之情況，尚無違法不當及證明力
    明顯過低之瑕疵，亦認為以之作為證據應屬適當，故揆諸前
    開規定，認前揭證據資料均有證據能力，合先敘明。
二、上揭犯罪事實，業據被告乙○○、丁○○、戊○○、甲○○
    、丙○○於本院準備程序及審理中一致供承不諱（見本院卷
    第114 、115 、211 頁），核與各被告在調查局詢問、偵查
    中之供述相符，且與證人即處理見一公司及世宇公司費用報
    銷之詹琇雅於調查局詢問、偵查中之證述，以及證人即華南
    商業銀行圓山分行襄理余政民、聯邦商業銀行財務部副理程
    文治、萬通票券股份有限公司（以下簡稱萬通票券公司）票
    券管理部協理許雙全、勤業會計師事務所合夥會計師黃瑞展
    於調查局詢問時之證述（分見98年度偵字第1918(一)號卷第24
    4 至250 、254 至257 頁；98年度偵字第1918(二)號卷第6 至
    1 3 、26、27、49至58頁、98年度偵字第8981號卷第11至13
    頁）情節相同，並有工銀證券公司90年度第2 次董事會會議
    記錄檢附之「包銷債權相關商品額度審核權限」表、工銀證
    券公司94工債字第049 號公文批示單、臺灣土地銀行受託經
    管臺灣工銀公司94年度第1 次債券債權證券化受益證券之第
    一順位受益證券、第二順位受益證券、第三順位受益證券及
    第四順位受益證券承銷契約、工銀證券公司94年12月1 日、
    95年3 月23日簽文單及公文批示單、工銀證券公司與世宇公
    司、見一公司從事前開債券附條件交易風險預告書、契約書
    、世宇公司、見一公司設立登記資料、財團法人中華民國證
    券櫃台買賣中心97年12月22日專案查核報告、財團法人中華
    民國證券櫃檯買賣中心98年1 月20日證櫃稽字第0980600009
    號函附RS交易明細報告等件（均影本，分見97年度他字第42
    32(一)號卷第123 、113 、103 至112 、155 、156 、127 至
    152 、84至102 頁；97年度他字第4232(二)號卷第12到197 頁
    ）在卷足憑，均足佐被告五人前開出於任意性之自白與事實
    相符，得採為認定事實之證據。本件事證明確，被告五人犯
    行已堪認定，均應依法論科。
三、核被告乙○○、丁○○、戊○○所為，均犯證券交易法第17
    1 條第1 項第2 款非常規交易罪，被告乙○○、丁○○、戊○○有犯意聯絡及行為分擔，為共同正犯。又被告乙○○與
    丁○○為商業負責人，指示不知情之會計人員填載不實會計
    憑證並將該等交易記入工銀證券公司帳冊內，核被告乙○○
    與丁○○所為，係犯商業會計法第71條第1 款填製不實會計
    憑證及記入帳冊罪，並為間接正犯，被告乙○○與丁○○間
    有犯意聯絡及行為分擔，為共同正犯。又證券交易法第171
    條第1 項第2 款非常規交易罪、商業會計法第71條第1款 填
    製不實會計憑證及記入帳冊罪，本質上原具有反覆、延續實
    行之特徵，倘行為人在密切接近之一定時間及空間內反覆為
    之，於行為概念上，應認為包括的一罪，於刑法評價上自應
    僅成立集合犯一罪，且此行為態樣既經評價為包括一罪，而
    此集合行為係延續至97年12月間，自無比較新舊法之問題，
    亦無減刑條例之適用。核被告丙○○及甲○○所為，均為證
    券交易法第171 條第1 項第2 款非常規交易罪之幫助犯，並
    得依正犯之刑減輕之。被告乙○○、丁○○以一行為觸犯非
    常規交易罪及填製不實會計憑證及記入帳冊罪，為想像競合
    犯，依刑法第55條之規定，均應從重之非常規交易罪處斷。
    又被告五人均已於偵查中自白，且無犯罪所得，均依證券交
    易法第171 條第4 項前段之規定減輕其刑，並就被告丙○○
    及甲○○部分遞減之。爰審酌被告乙○○、丁○○、戊○○
    及丙○○分別為工銀證券公司董事長、總經理、管理部協理
    、副總經理，與被告甲○○所為上開犯罪行為之動機、目的
    、參與本案之程度、擔任之角色、造成工銀證券公司之不利
    益及重大損害之情形，被告五人於犯後均已坦承犯行，尚具
    悔意等一切情狀，各量處如主文所示之刑。又被告乙○○、
    丁○○、戊○○、甲○○及丙○○均未曾因故意犯罪受有期
    徒刑以上刑之宣告，有臺灣高等法院被告前案紀錄表在卷可
    佐（見本院卷第6 至11頁），犯後已均坦承所為犯行，經此
    偵審程序之進行，當知警惕，而無再犯之虞，本院認所宣告
    之刑以暫不執行為適當，爰併宣告各如主文第1 項至第5項
    所示之緩刑，以啟自新。另斟酌被告五人所為上開犯罪情節
    ，雖宣告其緩刑，但仍以命其履行一定負擔為宜，爰併依刑
    法第74條第2 項第4 款，命被告乙○○、丁○○、戊○○、
    甲○○及丙○○應分別向公庫支付如主文第1 項至第5 項所
    示之金額。
據上論斷，應依刑事訴訟法第299 條第1 項前段，刑法第28條、
證券交易法第171 條第1 項第2 款、第4 項、商業會計法第71條
第1 款，刑法第11條、第30條第1 項、第2 項、第55條、第74條
第1 項第1 款、第2 項第4 款，判決如主文。
本案經檢察官張紜瑋到庭執行職務
中    華    民    國    98    年    12    月    3     日
                  刑事第四庭  審判長法  官  李正紀
                                    法  官  楊皓清
                                    法  官  林政佑
以上正本證明與原本無異。
如不服本判決應於收受判決後10日內向本院提出上訴書狀，並應
應敘述具體理由。其未敘述上訴理由者，應於上訴期間屆滿後20
日內向本院補提理由書(均須按他造當事人之人數附繕本)「切勿
逕送上級法院」。
                                    書記官  蔡昀潔
中    華    民    國    98    年    12    月    3     日
附錄本案論罪科刑法條之依據：
證券交易法第171條
有下列情事之一者，處 3 年以上 10 年以下有期徒刑，得併科新
臺幣 1 千萬元以上 2 億元以下罰金：
一、違反第 20 條第 1 項、第 2 項、第 155 條第 1 、 5 或第
    157 條之 1 第 1 項之規定者。
二、已依本法發行有價證券公司之董事、監察人、經理人或受僱
    人，以直接或間接方式，使公司為不利益之交易，且不合營
    業常規，致公司遭受重大損害者。
三、已依本法發行有價證券公司之董事、監察人或經理人，意圖
    為自己或第三人之利益，而為違背其職務之行為或侵占公司
    資產。
犯前項之罪，其犯罪所得金額達新臺幣 1 億元以上者，處 7 年
以上有期徒刑，得併科新臺幣 2500 萬元以上 5 億元以下罰金
。
犯第 1 項或第 2 項之罪，於犯罪後自首，如有犯罪所得並自動
繳交全部所得財物者，減輕或免除其刑；並因而查獲其他正犯或
共犯者，免除其刑。
犯第 1 項或第 2 項之罪，在偵查中自白，如有犯罪所得並自動
繳交全部所得財物者，減輕其刑；並因而查獲其他正犯或共犯者
，減輕其刑至二分之一。
犯第 1 項或第 2 項之罪，其犯罪所得利益超過罰金最高額時，
得於所得利益之範圍內加重罰金；如損及證券市場穩定者，加重
其刑至二分之一。
犯第 1 項或第 2 項之罪者，其因犯罪所得財物或財產上利益，
除應發還被害人、第三人或應負損害賠償金額者外，以屬於犯人
者為限，沒收之。如全部或一部不能沒收時，追徵其價額或以其
財產抵償之。
商業會計法第71條
商業負責人、主辦及經辦會計人員或依法受託代他人處理會計事
務之人員有下列情事之一者，處 5 年以下有期徒刑、拘役或科
或併科新臺幣 60 萬元以下罰金：
一、以明知為不實之事項，而填製會計憑證或記入帳冊。
二、故意使應保存之會計憑證、會計帳簿報表滅失毀損。
三、偽造或變造會計憑證、會計帳簿報表內容或毀損其頁數。
四、故意遺漏會計事項不為記錄，致使財務報表發生不實之結果
    。
五、其他利用不正當方法，致使會計事項或財務報表發生不實之
    結果。


司法院資訊處製作；財團法人民間司法改革基金會備份。
